【裁判字號】    97,訴,2195
【裁判日期】    980409
【裁判案由】    清償債務
【裁判全文】
臺灣高雄地方法院民事判決              97年度訴字第2195號
原      告  丙○○
被      告  丁○○
            甲○○
            孫聿華原名孫沛.
上當事人間清償債務事件，本院於民國98年3月26日言詞辯論終
結，判決如下：
    主  文
被告丁○○應給付原告新臺幣玖拾伍萬伍仟壹佰伍拾參元，及自
民國九十七年十一月二十七日起至清償日止，按年息百分之五計
算之利息。
被告甲○○、孫聿華應各給付原告新臺幣貳拾參萬捌仟柒佰捌拾
捌元，及被告甲○○上開應給付部分自民國九十七年十一月二十
九日起、被告孫聿華上開應給付部分部分自民國九十七年十一月
二十七日起，均至清償日止，按年息百分之五之利息。
本判決第一項、第二項之被告若為給付，該給付部分他被告免給
付之義務。
訴訟費用由被告丁○○負擔十分之七，餘由被告連帶負擔。甲○○、孫聿華平均負擔。
本判決第一項原告如提出新臺幣參拾貳萬元為被告丁○○供擔保
；第二項各提出新臺幣壹拾貳萬元為被告甲○○、孫聿華供擔保
後，得為假執行。但被告丁○○如提出新臺幣玖拾伍萬伍仟壹佰
伍拾參元預供擔保；被告甲○○、孫聿華各提出新臺幣貳拾參萬
捌仟柒佰捌拾捌元預供擔保，得免為假執行。
    事實及理由
一、本件被告丁○○、甲○○均經合法通知，未於言詞辯論期日
    到場，核無民事訴訟法第386 條所列各款情形，爰依原告之
    聲請，由其一造辯論而為判決。
二、原告主張：被告丁○○於民國94年11月10日，向訴外人臺灣
    中小企業銀行股份有限公司（下稱中小企銀）信用借款新臺
    幣（下同）100 萬元（下稱系爭借款），並邀同原告及被告
    甲○○、孫聿華（原名孫沛）為連帶保證人。嗣因被告丁○○未依約繳納本息，中小企銀遂起訴請求主債務人及連帶
    保證人應連帶給付欠款本息，經本院判決確定後，原告即以
    連帶保證人身分代為清償全部欠款95萬5,153 元（含訴訟費
    用1 萬5,711 元、96年1 月及2 月之本息1 萬8,000 元及1
    萬7,969 元，下稱系爭欠款）完畢，是原告自取得債權人之
    地位，除得向被告丁○○為全部之求償外，亦得向其餘連帶
    保證人甲○○、孫聿華請求內部之分擔額。為此，爰依連帶
    債務內部分擔之法律關係提起本訴，並聲明：(一)被告丁○○
    應給付原告95萬5,153 元，及自起訴狀繕本送達翌日起至清
    償日止，按年息百分之5 計算之利息。(二)被告甲○○、孫聿
    華各應給付原告23萬8,788 元及自起訴狀繕本送達之日翌日
    起至清償日起按年息百分之五之利息。(三)本聲明第1 項、第
    2 項之被告若為給付，該給付部分他被告免給付之義務。
    (四)願供擔保，請准宣告假執行。
三、被告孫聿華則以：系爭借款伊確有與原告及被告甲○○共同
    擔任連帶保證人，惟原告在代償之前，兩造即已就系爭借款
    達成共識，同意免除伊之保證責任，並由被告丁○○當場簽
    發面額40萬元之本票交由原告收執，是原告再為請求系爭欠
    款之分擔額應無理由等語，資為抗辯。被告丁○○於言詞辯
    論期日未到庭，依其準備程序到庭陳述，則以：同意原告請
    求40萬元之部分，但當時只是一個人頭，不能負擔全部之金
    額，依後來協議僅負擔一部分責任，所以才會開立40萬元之
    本票等語，資為抗辯。並均聲明：(一)原告之訴駁回。(二)如受
    不利判決，願供擔保請准宣告免為假執行。被告甲○○於言
    詞辯論期日未到庭，亦未提出書狀為何聲明或陳述。
四、本件系爭借款因被告丁○○未依約給付，經訴外人中小企銀
    對兩造起訴請求連帶給付借款餘額暨本息，經本院以96年度
    訴字第1367號民事判決兩造敗訴確定，有微型企業創業貸款
    契約書、借據、授信約定書、還本付息紀錄、民事判決書及
    本院查詢單在卷可參。而系爭欠款業經原告清償，連同前清
    償2 期之利息1 萬8,000 元及1 萬7,969 元，合計95萬
    5,153 元等情，亦有中小企銀放款利息收據及清償證明書附
    卷足據，並為兩造所不爭執，均堪認屬實。原告因代為清償
    系爭借款，進而依連帶債務之內部關係，請求被告各給付如
    聲明第1 、2 項所示，被告丁○○、孫聿華則執前揭情詞置
    辯，是本件爭點為：原告請求主債務人被告丁○○給付系爭
    欠款，及本於連帶保證人之內部關係，請求被告甲○○、孫
    聿華給付分擔額有無理由？兩造是否曾達成免除被告孫聿華
    債務之協議？茲判斷如下：
（一）按連帶債務人相互間，除法律另有規定或契約另有訂定外
      ，應平均分擔義務；又連帶債務人中之一人，因清償致他
      債務人同免責任者，得向他債務人請求償還各自分擔之部
      分，並自免責時起之利息，民法第280 條前段及第281 條
      第1 項分別定有明文。本件被告丁○○於94年11月10 日
      ，向中小企銀借款100 萬元，並邀同原告及被告甲○○、
      孫聿華為連帶保證人。嗣因被告丁○○未依約繳納本息，
      中小企銀訴請兩造連帶給付欠款本息，經本院判決勝訴確
      定後，原告即以連帶保證人身分代為清償全部欠款95萬
      5,153 元等情，既為被告所不爭，則依上揭法律規定，原
      告因代為清償系爭借款致他債務人同免責任，自得向主債
      務人即被告丁○○請求全部系爭欠款，並得向其他負連帶
      保證責任之被告甲○○、孫聿華請求償還各自應分擔之部
      分即系爭欠款之4 分之1 ，並自免責時起之利息。
（二）被告丁○○、孫聿華雖辯稱兩造曾協議由被告丁○○分擔
      40萬元，被告孫聿華則免除其分擔責任云云。然依證人乙○○到庭證述，「當時蕭大哥是人頭，我也當他是人頭，
      被告甲○○是用款人的老婆，原告丙○○是用款人的好朋
      友，被告孫聿華是最無辜的，我覺得孫小姐不應該負擔這
      些，所以我才介入看能不能把銀行的傷害降到最低，當時
      合計金額大約是80萬元，蕭先生是說孫小姐的部分由他承
      擔，因為甲○○是用錢人的老婆，所以丙○○部分的金額
      由他承擔。所以蕭先生才會開40萬元的本票給黃先生，另
      外40萬元由甲○○負擔」、「當時原告沒有表示同意或不
      同意，因為當時事情都還沒有處理好」、「丁○○的意思
      是他負責一半，甲○○負責一半。丁○○負擔一半的意思
      是說孫聿華的部分由他概括承受，即孫聿華不用負責了。
      當時因為還沒有處理好，所以丙○○也沒有表示好或不好
      」等語（卷第57-58 頁）。證人乙○○為被告聲請傳喚，
      與兩造有業務上往來，當時擔任調和角色，立場無偏頗之
      虞，且上開證述內容兩造均當庭表示所言實在或無意見，
      是其證詞自屬可信。準此，原告顯無明示同意被告丁○○
      僅負擔40萬元，亦未明示免除被告孫聿華之內部分擔責任
      ，自堪認定。茲應進一步探究者，依上開兩造商討過程及
      內容，得否推認原告已有默示之意思表示？
（三）按所謂默示之意思表示，除依表意人之舉動或其他情事，
      足以間接推知其有承諾之效果意思者外，倘單純之沉默，
      依交易上之慣例或特定人間之特別情事，在一般社會之通
      念，可認為有一定之意思表示者，亦非不得謂為默示之意
      思表示（最高法院21年上字第1598號及29年上字第762 號
      判例意旨參照）。申言之，默示之意思表示與單純之沈默
      固有相同之形式外觀，但仍為意思表示之一種，得依表示
      內容而發生一定法之效力，如單純之沈默，僅係不為任何
      表示，自無任何法效性之可言。是判斷表意人究為默示為
      意思表示或僅係單純之沈默，應依表意人之舉動或其他情
      事，參酌交易上慣例或特定人間之特別情事定之。本件兩
      造於原告代為清償系爭借款餘額後，聚集會商解決方式，
      雖被告丁○○表示願意負擔40萬元，並簽立同額本票1 紙
      交原告收受，同時提及被告孫聿華負擔部分由其概括承受
      等語，但事實上原告未置可否，依原告陳述，當時其目的
      是要把錢要回來，如果可以向被告甲○○要到錢當然沒有
      問題，但是被告甲○○一直不願意出面處理，依照連帶債
      務的內部分擔，當然還是要向其他人求償，當時並不是同
      意被告孫聿華不用分擔責任等語（卷第58頁）。查原告於
      系爭借款一案，僅係擔任連帶保證人，並非主債務人，依
      兩造所述，實際支用借款之人，係同為連帶保證人之被告
      甲○○之配偶。由此觀之，原告同意擔任連帶保證人，已
      無端負擔風險，亦未因此獲得實質利益，事後並先代為清
      償系爭借款所餘債務，則若未獲得相對補償，實無減輕甚
      至免除他連帶債務人責任之理。是上開商議過程，原告未
      特為表示意見，核係單純之沈默，亦無其他舉動或特別情
      事，得推認原告係有默示同意減輕被告丁○○之責任並免
      除被告孫聿華之內部分擔責任之意思，足堪認定。被告丁○○、孫聿華執前詞辯稱原告同意減輕或免除其等責任云
      云，尚無可採。
（四）至被告丁○○、孫聿華辯稱系爭借款之實際借款人是被告
      甲○○之配偶，其等只是人頭等語，姑不論是否屬實，惟
      其等既自陳具名同意擔任主債務人及連帶保證人，則事後
      借得款項如何支用，自不影響其等依消費借貸及連帶保證
      契約所應負之責任，其等此部分辯解，亦不足取。
五、綜上所述，被告丁○○辯稱事後另有協議，僅應給付40萬元
    ；被告孫聿華辯稱事後協議原告已免除其應分擔之義務云云
    ，均無可採。從而，原告起訴主張前基於連帶保證人之身分
    代其他連帶債務人清償借款後，取得債權人之地位，並依連
    帶債務之內部法律關係，請求被告丁○○、甲○○、孫聿華
    各給付如主文第1 、2 項所示暨其法定之遲延利息，並聲明
    上開被告若為給付，該給付部分他被告免給付之義務，洵屬
    有據，應予准許。
六、兩造均陳明願供擔保，聲請假執行或免為假執行，核無不合
    ，爰各酌定相當之擔保金額後准許之。
七、本件事證已臻明確，兩造其餘訴訟上之攻防，與本判決結論
    不生影響，茲不贅述，附此敘明。
八、據上論結，本件原告之訴為有理由，依民事訴訟法第385 條
    第1 項前段、第85條第2 項、第390 條第2 項、第392 條第
    2 項，判決如主文。
中     華     民     國    98    年    4    月  9     日
                     民事第三庭  審判長法  官  朱玲瑤
                                       法  官  陳宛榆
                                       法  官  李嘉益
以上正本證明與原本無異。
如對本判決上訴，須於判決送達後20日內向本院提出上訴狀，同
時表明上訴理由（原判決所違背之法令及其具體內容或依訴訟資
料可認為原判決有違背法令之具體事實）；如已於本判決宣示後
送達前提起上訴者，應於判決送達後10日內補具上訴理由（均須
按他造當事人之人數附繕本）。
中    華    民    國    98    年    4     月    9     日
                                     書記官  陳瓊芳


司法院資訊處製作；財團法人民間司法改革基金會備份。
